【裁判字號】    97,簡上,93
【裁判日期】    970813
【裁判案由】    重利
【裁判全文】
臺灣花蓮地方法院刑事判決              97年度簡上字第93號
上  訴  人
即  被  告  丙○○
上列上訴人即被告因重利案件，不服本院花蓮簡易庭中華民國97
年5月26日97年度花簡字第587號刑事簡易判決（聲請簡易判決處
刑案號：臺灣花蓮地方法院檢察署97年度偵緝字第116 號），提
起上訴，本院管轄之第二審合議庭判決如下：
    主  文
原判決撤銷。
丙○○連續乘他人急迫貸以金錢，而取得與原本顯不相當之重利
，處有期徒刑肆月，如易科罰金，以銀元佰元即新臺幣玖佰元
折算壹日，減為有期徒刑貳月，如易科罰金，以銀元佰元即新
臺幣玖佰元折算壹日。
    事  實
一、丙○○基於取得與原本顯不相當重利之概括犯意，乘甲○○
    急需資金之機會，於民國94年7 月至同年年底間，在花蓮縣
    花蓮市○○○路附近，以每貸予新臺幣（下同）1 萬元，每
    10日為1期索取1千元利息，並於給付貸款本金同時預扣1 期
    利息之方式，以每次約20至40萬元不等之金額，連續約5、6
    次貸予甲○○共140 萬元，而取得與原本顯不相當之重利（
    週年利率百分之365 ）。嗣甲○○因另案入獄執行，丙○○
    竟於96年1 月間，多次以電話向甲○○之女王婉瑜、女婿李
    郁文催討，經報警處理後，為警循線查知上情。
二、案經花蓮縣警察局移送臺灣花蓮地方法院檢察署檢察官偵查
    起訴。
    理  由
壹、證據能力部分：
一、按被告以外之人於審判外之言詞或書面陳述，除法律有規定
    者外，不得作為證據。又被告以外之人於審判外之陳述，經
    當事人於審判程序同意作為證據，法院審酌該言詞陳述或書
    面陳述作成時之情況，認為適當者，亦得為證據。當事人、
    代理人或辯護人於法院調查證據時，知有第159條第1項不得
    為證據之情形，而未於言詞辯論終結前聲明異議者，視為有
    前項之同意，刑事訴訟法第159條第1項及第159條之5分別定
    有明文。查證人即被害人甲○○於警詢時之陳述，屬於被告
    以外之人於審判外之言詞陳述，雖不合刑事訴訟法第159 條
    之2、第159條之3 有關傳聞法則例外之要件，惟公訴人、被
    告就前開被告以外之人於審判外陳述，均業於本院審理時表
    示對證據能力沒有意見，且迄未於本案言詞辯論終結前聲明
    異議，而本院審酌該等言詞陳述作成之情況，核無違法取證
    及證明力明顯過低之瑕疵，亦認為以之作為證據為適當，則
    依諸上開規定，前揭證人甲○○於警詢時之陳述具有證據能
    力。
二、次按被告以外之人於偵查中向檢察官所為之陳述，除顯有不
    可信之情況者外，得為證據，刑事訴訟法第159條之1第2 項
    亦有明文。所謂不可信性情況，法院應審酌被告以外之人於
    陳述時之外在環境及情況，例如：陳述時之心理狀況、有無
    受到外力干擾等，以為判斷是否有形式上顯然不可採信之依
    據。查證人甲○○於96年11月27日檢察官偵查時，係以證人
    之身份陳述，經告以具結義務及偽證處罰後，於命證人朗讀
    結文後具結，其係於負擔偽證罪之處罰心理下證述，並以具
    結擔保其供述之真實性，又無受其他不當外力干擾之情形，
    是證人甲○○於偵查中在檢察官面前具結所為之證述，查無
    顯然不可信之情況，依上開刑事訴訟法第159條之1第2 項規
    定，亦得為證據。
貳、實體部分：
一、訊據上訴人即被告（以下稱被告）丙○○固坦承有在上開時
    、地，陸續借款約140 萬元予證人甲○○，惟矢口否認有何
    重利犯行，辯稱：伊借予證人甲○○時，均要求證人甲○○
    開立支票並足額交付借貸金額予證人甲○○。因伊與證人甲
    ○○為好友，並未向證人甲○○收取任何利息云云。惟查：
    (一)證人甲○○於本院審理時到庭結證稱：伊在94年間因生意
      失敗急需用錢，確實有向被告借款約140 萬元，分好幾次
      借，每次約20至40萬元左右，正確數目已不清楚，目前還
      欠被告約70萬。當時約定利息10天1 期，每期10分，被告
      並非完全沒有向伊收利息，而後來到了94年底時，因伊經
      濟有困難，被告確實因同情伊，就沒有再向伊收利息，至
      之前付的利息有多少已不記得了。利息是伊借錢時，被告
      就直接先扣除利息，伊則開立支票，例如開10萬元的票，
      只拿到9萬元等語（參本院簡上卷第43頁至第46 頁）。核
      與證人甲○○於偵查中結證稱：「（你在入監服刑前是否
      有向丙○○（原名張玉杰）借錢？）有，大約是在94年開
      始我陸陸續續跟他借140 萬元本金不含利息．．．」、「
      每次借錢，我都會拿我女兒的支票做為擔保，我借的錢是
      支票金額再扣除1期的利息．．．」等語（參偵字卷第7頁
      ）；於警詢時證稱：約自94年起，向被告陸續借140 萬元
      ，每10日計息1次，目前尚欠70萬元等語（參警卷第30 頁
      ），所證述之情節大致相符。亦與被告所供述：有陸續分
      5、6次借給證人等語相符（本院簡上卷第23-1頁）。而證
      人甲○○雖於警詢時證稱利息係10日計1次15 分等語，惟
      於本院作證時已證稱係早期向被告借款之利息，與本件無
      關，本件確係10日1期，1期10分利息等語，則顯係因之前
      另有其他借款而致混淆之情，難僅執此即為被告並未收取
      利息之認定。從而，證人甲○○就向被告借款次數、金額
      及利息計算方式已證述至為明確。此外，復有支票5 張在
      卷可稽，則被告是否確實未收向證人取利息，已不無可疑
      。
    (二)又被告與證人甲○○僅係朋友關係，而被告於本院審理時
      先供稱：當時證人甲○○向伊借款，伊就向朋友調借再轉
      借予證人云云（參本院簡上卷第41頁），嗣改稱：「（你
      的錢從何來？）我之前作當舖的，我身上有很多現金，都
      放在家裡的金庫。」、「（為何你剛才說你都是跟朋友調
      現金借錢給甲○○？）因為後來經濟不景氣，我的當舖倒
      了，3 千多萬也都虧掉了，我看不過去甲○○被人家逼債
      ，我才向朋友調現借給他。」、「（是否認為甲○○急迫
      而借錢給他？）他不是很急迫，我是看不過去。」、「（
      你跟朋友調現是否需要利息？）不用。」云云（參本院簡
      上卷第52頁），就借款來源如何陳述已有不一，且被告與
      證人甲○○非親非故，在經濟狀況不佳情形下，竟向其他
      友人調現借予證人，又未收取任何利息，已與常情有違。
      況苟如被告所言，並未向證人甲○○收取任何利息，在與
      證人甲○○並無怨隙之情形，證人甲○○豈有再任意設詞
      攀誣被告有重利犯行之理，是被告上揭辯解，顯係臨訟卸
      責之詞，不足採信。被告確有乘他人急迫貸以金錢，而取
      得與原本顯不相當之重利犯行，應堪認定，自應依法論科
      。
二、按行為後法律有變更者，適用行為時之法律。但行為後之法
    律有利於行為人者，適用最有利於行為人之法律，刑法第 2
    條第1 項定有明文。而有關新舊法之比較，應就罪刑有關之
    共犯、連續犯、累犯加重等暨其他法定加減原因（如身分加
    減）與加減例等一切情形，綜其全部罪刑之結果而為比較。
    查被告行為後，刑法第56條連續犯之規定，業於94年1月7日
    修正公布刪除，並於95年7月1日施行，則被告之犯行，因行
    為後新法業已刪除連續犯之規定，則本案被告先後多次貸以
    金錢予被告收取與原本顯不相當之重利犯行，即應分論併罰
    ；又被告於犯罪時之刑法第41條第1 項前段規定：「犯最重
    本刑為5年以下有期徒刑以下之刑之罪，而受6個月以下有期
    徒刑或拘役之宣告，因身體、教育、職業、家庭之關係或其
    他正當事由，執行顯有困難者，得以1元以上3元以下折算一
    日，易科罰金。」又被告行為時之易科罰金折算標準，修正
    前罰金罰緩提高標準條例第2 條前段（現已刪除）規定，就
    其原定數額提高為100倍折算1日，則本件被告行為時之易科
    罰金折算標準，應以銀元300元折算1日，經折算為新臺幣後
    ，應以新臺幣900元折算為1日。惟95年7月1日修正公布施行
    之刑法第41條第1 項前段則規定：「犯最重本刑為五年以下
    有期徒刑以下之刑之罪，而受六個月以下有期徒刑或拘役之
    宣告者，得以新臺幣1,000元、2,000元或3,000元折算1日，
    易科罰金。」是綜合比較上開修正前後之規定，自以95年 7
    月1 日修正公布施行前之規定，較有利於被告而適用之。核
    被告所為，係犯刑法第344 條之重利罪。被告先後多次重利
    犯行，時間緊接，觸犯基本構成要件相同之罪名，依其情節
    ，顯係出於概括之犯意反覆為之，為連續犯，應依刑法第56
    條之規定以一罪論，並加重其刑。爰審酌被告以高利貸款之
    犯罪之手段，所生危害金融秩序及社會風氣甚鉅，且於犯罪
    後仍未坦承犯行，態度不佳等一切情狀，量處如主文所示之
    刑，並諭知易科罰金之折算標準。
三、末查中華民國96年罪犯減刑條例第5 條固規定：「本條例施
    行前，經通緝而未於中華民國96年12月31日以前自動歸案接
    受偵查、審判或執行者，不得依本條例減刑」，其不得減刑
    者，既限定於該條例施行前經通緝之人犯，則依罪刑法定主
    義之原則，在該條例施行後始經通緝之人犯，無論是自動歸
    案或被逮捕到案，均得依該條例予以減刑（最高法院80年度
    台上字第4614號、81年度台上字第3382號、81年度台非字第
    67號、82台上字第2999號裁判參照）。查被告犯本案後，因
    合法傳拘均未到案，經臺灣花蓮地方法院檢察署於民國97年
    3 月28日發布通緝，嗣同日為警緝獲等情，有臺灣花蓮地方
    法院檢察署97年3月28日乙○兆偵仁緝字第293號通緝書、花
    蓮縣警察局花蓮分局調查筆錄各1 份在卷可稽，是被告係於
    上開條例施行（即96年7 月16日）後始經通緝，依上揭說明
    ，並無同條例第5 條之適用，仍應依上揭減刑條例規定，就
    其宣告刑予以減刑2分之1，並諭知減得之刑之易科罰金折算
    標準。原審對被告論罪科刑，固非無見，惟原審對被告多次
    借貸收取重利犯行，認僅成立單純一罪，又被告既在中華民
    國96年罪犯減刑條例施行後始遭通緝，即無同條例第5 條之
    適用而得以減刑，原審認不得減刑，均有未洽。上訴人上訴
    否認犯罪固無理由，惟原判決既有可議，即應撤銷改判。
據上論斷，應依刑事訴訟法第455條之1第1項、第3項、第369 條
第1項前段、第364條、第299條第1項前段，刑法第2條第1項前段
、第344條，修正前刑法第56條、第41條第1項前段，罰金罰鍰提
高標準條例第1條前段，修正前罰金罰鍰提高標準條例第2條，現
行法規所定貨幣單位折算新臺幣條例第2 條，中華民國96年罪犯
減刑條例第2條第1項第3款、第7條，判決如主文。
本案經檢察官孫源志到庭執行職務。
中    華    民    國    97    年    8     月    13    日
                  刑事第二庭    審判長法  官  林碧玲
                                      法  官  沈培錚
                                      法  官  林恒祺
上列正本證明與原本無異。
本件不得上訴。
中    華    民    國    97    年    8     月    19    日
                                      書記官
附錄本判決論罪之法律條文：
中華民國刑法第344條
（重利罪）
乘他人急迫、輕率或無經驗貸以金錢或其他物品，而取得與原本
顯不相當之重利者，處1年以下有期徒刑、拘役或科或併科1千元
以下罰金。


司法院資訊處製作；財團法人民間司法改革基金會備份。
